臺灣嘉義地方法院刑事判決　　　　　　　　　　　　　　九十一年度自字第一六號
　　自　訴　人　甲○○
　　　　　　　　丙○○○
　　共　　　同
　　自訴代理人　陳俊寰律師
　　被　　　告　戊○○
　　　　　　　　丁○○
右列被告因詐欺案件，經自訴人提起自訴，本院判決如左：
    主  文
戊○○共同連續意圖為自己不法之所有，以詐術使人將本人之物交付，處有期徒刑柒
月。
丁○○連續幫助意圖為自己不法之所有，以詐術使人將本人之物交付，處有期徒刑肆
月，如易科罰金以參佰元折算壹日。
    事  實
一、戊○○與乙○○（通緝中，俟緝獲另結）係夫妻關係，丁○○則為戊○○之胞姐
    。緣戊○○於民國八十八年九月一日即因信用貶落之原因為華僑商業銀行停用其
    信用卡，所簽發支票自九十年一月八日起即陸續退票，更於九十年三月二日遭拒
    絕往來，乙○○所簽發支票則於八十九年十一月十五日退票，二人之信用狀況極
    為不佳。丁○○亦明知支票乃支付款項之工具，苟無自為給付之意，卻交付毫無
    資力之人使用，足令交易大眾誤信持票者之資力，對於達成詐騙財物行為有所助
    益。詎戊○○與乙○○明知其等並無清償能力及意思，見其鄰居丙○○○（十四
    年八月二十七日生）及甲○○（三十二年七月七日生）目不識丁、年長可欺，竟
    意圖為渠等不法之所有，基於概括之共同犯意聯絡，自八十九年二月間起至九十
    年五月間止，多次委由戊○○持丁○○分別於不詳時地簽發並提供以嘉義縣中埔
    鄉農會為付款人帳號00000000號之不明支票多紙至丙○○○位於嘉義市
    ○○路二二九巷三十二號住處，向丙○○○表明借款之意，且訛稱其姐丁○○在
    農會上班，所簽發支票不會跳票等語，當場並交付前開支票，致丙○○○陷於錯
    誤，陸續交付借款達新台幣（下同）九十萬元之多。又自九十年初至同年五月間
    止，亦委由戊○○持丁○○分別於不詳時地簽發並提供以嘉義縣中埔鄉農會為付
    款人帳號00000000號之不明支票多紙至丙○○○前址住處，另向丙○○○之妹甲○○表明借款之意，且訛稱其姐丁○○在農會上班，所簽發支票不會跳
    票等語，當場並交付前開支票，致甲○○陷於錯誤，陸續交付借款達六十七萬元
    之多。嗣戊○○騙得款項後，隨即與乙○○花用一空，且僅支付利息至九十年五
    月間即未繼續清償，而交付如附表一編號一至三所示支票三紙以為搪塞，又因該
    批支票均未獲支付，嗣又交付如附表二編號一至二所示本票二紙以換回前開支票
    ，然屆期亦未獲支付，至此，甲○○及丙○○○始知受騙。
二、案經甲○○及丙○○○提起自訴。
    理  由
一、訊據被告戊○○及丁○○均矢口否認有何犯行，被告戊○○辯稱：其向自訴人等
    借錢是事實，但因生意失敗，以致無法清償，並非詐騙云云；被告丁○○辯稱：
    自訴人等持有其簽發之支票，均係被告戊○○及乙○○向其所借，其並不知渠等
    持向自訴人等借款，嗣因被告戊○○及乙○○並未交付任何金錢，只有任由退票
    云云。
二、經查：右揭犯罪事實，業據自訴人等指訴綦詳，且有存摺內頁、如附表二編號一
    至二所示本票及借據各二紙在卷可稽（本院卷第八頁至第十三頁）。雖被告戊○○及丁○○以前開情詞為辯，惟查：(1)被告戊○○於本院審理時首先供陳：「債
    務是乙○○借的，我只是當見證人，是乙○○向丁○○借票去借錢。．．我只是
    單純的見證人，並沒有詐欺。」等語（本院卷第七十一頁訊問筆錄），嗣後改謂
    ：「（問：你是否有向你姐姐丁○○借票？）有，我拿去向自訴人借錢。」等語
    （本院卷第九十二頁訊問筆錄），而被告丁○○於本院審理時亦先供稱：「是我
    妹妹戊○○及妹婿乙○○向我借票，票借給他們我不知道他們向自訴人借錢。」
    （本院卷第二十三頁訊問筆錄），隨後改稱：「但是我有一次陪我妹妹到自訴人
    郭清香家中，知道他們有借錢的事實。」（本院卷第一百三十七頁訊問筆錄），
    綜上所陳，被告戊○○關於自己出面向自訴人借款，與被告丁○○就知悉借票係
    向自訴人告貸等事實，先後供述矛盾，交待不清，其等不誠實之性格，可見一斑
    。(2)被告戊○○於八十八年九月一日即因信用貶落之原因為華僑商業銀行停用信
    用卡，所簽發支票自九十年一月八日起即陸續退票，更於九十年三月二日遭拒絕
    往來，而被告乙○○所簽發支票則於八十九年十一月十五日退票等情，均有卷附
    之財團法人金融聯合徵信中心信用查詢資料表與票據信用資訊連結作業查詢明細
    表各二份足考（本院卷第一百五十三頁至第第一百五十七頁），被告戊○○及乙○○資力極為不佳，即堪認定。(3)被告戊○○及乙○○資力極為不佳之情況下，
    猶向自訴人等告貸金錢，且僅支付利息至九十年間為止，大部分本金迄今仍未清
    償等情，為被告戊○○所不爭，復有前開本票及借據各二紙可證，被告戊○○及
    乙○○於借款之初即無清償之意思，甚為明確。(4)另被告戊○○向自訴人等借得
    款項後，悉盡交付被告乙○○花用一空，且無法交待借款之用途及流向等情，亦
    為被告戊○○坦認無諱（本院卷第一百二十八頁訊問筆錄），所言生意失敗致無
    法清償等託詞，難認實在，反徵被告戊○○及乙○○詐騙之意圖。(5)再被告丁○○係於嘉義縣中埔鄉農會任職，明知被告戊○○沒有收入不能申請支票，曾提供
    支票予被告戊○○執向自訴人借款等情，業據被告丁○○自承無訛（本院卷第二
    十七頁、一百三十七頁至第一百三十八頁訊問筆錄），且有前開存摺內頁可佐，
    被告丁○○既在財政部核准辦理支票存款業務之農會任職，又在該農會設有支票
    存款帳戶，自無不知支票乃支付之工具，苟無支付之意思，猶提供資力不佳之被
    告戊○○執為借款之工具，足令交易對象之自訴人等誤信被告戊○○之資力，進
    而交付借款，而對於被告戊○○及乙○○詐騙財物行為有所助益。綜上所陳，被
    告戊○○及丁○○均具有不誠實性格，所辯亦與事理有違，顯係畏罪卸責之詞。
    事證明確，其等犯行堪以認定。
三、核被告戊○○所為，係犯刑法第三百三十九條第一項之詐欺取財罪。自訴代理人
    雖認被告戊○○及乙○○以換票手法訛騙自訴人等，進而取得延期清償之不法利
    益，係犯同條第二項之詐欺得利罪，惟查，自訴人等同意換票之際，早已明瞭被
    告等資力不佳未克如期清償既有債務之事實，依理而言，被告等之資力苟足清償
    既有債務，自訴人等令其給付猶嫌不足，豈有允許換票之道理？自訴人等既然知
    悉換票乃因被告等無法清償既有債務所致，自難認為被告戊○○及乙○○之換票
    舉措有何施用詐術可言，是自訴代理人此部分之見解，不無誤會。另核被告丁○○以幫助他人犯罪之意思，對於被告戊○○及乙○○之詐欺取財犯行資以助力，
    而未參與實際詐欺犯罪構成要件之行為，係犯刑法第三十條第一項前段、第三百
    三十九條第一項之幫助詐欺取財罪。被告戊○○及乙○○就前揭詐欺取財之犯行
    ，有犯意聯絡及行為分擔，應論以共同正犯。自訴代理人雖認被告丁○○就被告
    戊○○及乙○○前揭詐欺取財犯行，有犯意聯絡及行為分擔，應論以共同正犯。
    惟按以自己共同犯罪之意思，參與實施犯罪構成要件以外之行為，或以自己共同
    犯罪之意思，事先同謀，而由其中一部分人實施犯罪之行為者，均為共同正犯，
    司法院釋字第一○九號釋有明文；另刑法上幫助犯之成立係以行為人基於幫助正
    犯犯罪之意思，予正犯以精神上或物質上之助力而參與構成要件以外之行為，以
    助成正犯犯罪之實施為要件，最高法院八十八年度台上字第五八四八號判決可資
    參照。經查，自訴人等雖稱被告丁○○曾執票借錢云云，惟此情迭為被告丁○○
    所堅詞否認（本院卷第二十三頁訊問筆錄、第一百三十七頁審判筆錄），而自訴
    人等所舉之證人即曾貸與金錢與被告戊○○之己○○則稱：「都是戊○○出面來
    跟我借，不過我有去找過他先生要錢，他先生也知道這件事情。」（本院卷第一
    百二十五頁訊問筆錄），亦未指明借款過程中被告丁○○確曾親自出面商借款項
    ，尚與自訴人等所謂之被告丁○○執票借錢之指控有所出入，此外，被告戊○○
    亦堅稱被告丁○○並無從其借款中獲取任何利益（本院卷第一百三十八頁審判筆
    錄），亦無其他積極證據得認被告丁○○確從自訴人等所交付借款中牟取不法利
    得。是故，除自訴人等單方面陳述外，並無積極證據得認被告丁○○確係基於自
    己犯罪之意思或曾參與被告戊○○及乙○○詐欺取財之構成要件行為，應以幫助
    犯論為妥。被告戊○○多次詐欺犯行，以及被告丁○○多次幫助詐欺之犯行，均
    時間緊接，方法雷同，所犯係構成要件相同之罪名，顯係基於概括犯意為之，應
    依刑法第五十六條連續犯規定論以一罪，並加重其刑。被告丁○○係幫助犯，應
    依刑法第三十條第二項規定減輕其刑。爰審酌被告戊○○及丁○○雖查無前科，
    惟年輕力盛，不思積極進取，竟為貪圖財物，萌生不法所有之意圖，殊為可議，
    共詐得自訴人等共一百五十七萬元之金額，於客觀上所造成之損害非輕，犯罪之
    動機、目的及方法，事後多所卸責，迄未與被害人達成民事和解，賠償其損害之
    態度等一切情狀，分別量處如主文所示之刑，被告丁○○部分並諭知易科罰金之
    折算標準，以資儆懲。
據上論斷，應依刑事訴訟法第三百四十三條、第二百九十九條第一項前段，刑法第二
十八條、第三十條第一項前段、第五十六條、第三百三十九條第一項、第三十條第二
項、第四十一條第一項前段，罰金罰鍰提高標準條例第一條前段、第二條，判決如主
文。
中      華      民      國      九十一      年      十    月    十七    日
                                      臺灣嘉義地方法院刑事第二庭
                                          法  官  張  道  周
右正本證明與原本無異。
如不服本判決，應於判決送達後十日內向本院提出上訴狀( 應附繕本 )。
中      華      民      國      九十一      年      十    月    十七    日
                                          書記官  王  佩  湘
附表一
┌──┬───┬────────┬────┬────┬────┬────┐
│編號│發票人│付款人          │帳號    │票號    │面額    │發票日  │
├──┼───┼────────┼────┼────┼────┼────┤
│一  │張麗惠│嘉義縣中埔鄉農會│00000000│0000000 │300000元│89.10.25│
├──┼───┼────────┼────┼────┼────┼────┤
│二  │張麗惠│嘉義縣中埔鄉農會│00000000│0000000 │600000元│90.05.30│
├──┼───┼────────┼────┼────┼────┼────┤
│三  │張麗惠│嘉義縣中埔鄉農會│00000000│0000000 │670000元│90.05.30│
└──┴───┴────────┴────┴────┴────┴────┘
附表二
┌──┬───┬──────┬────┬────┬────┬──────┐
│編號│發票人│面額        │票號    │發票日  │到期日  │備註        │
├──┼───┼──────┼────┼────┼────┼──────┤
│一  │乙○○│670000元    │059046  │90.06.02│91.06.02│            │
├──┼───┼──────┼────┼────┼────┼──────┤
│二  │乙○○│0000000元   │059045  │90.06.02│91.06.02│            │
└──┴───┴──────┴────┴────┴────┴──────┘
附錄本判決論罪法條全文
刑法第三百三十九條第一項
意圖為自己或第三人不法之所有，以詐術使人將本人或第三人之物交付者，處五年以
下有期徒刑、拘役或科或併科一千元以下罰金。
